臺灣新竹地方法院民事裁定
110年度家聲抗字第4號
抗  告  人  蔡嘉鈴    

相  對  人  蔡煥聰    

關  係  人  蔡民椿    


            新竹市政府
法定代理人  林智堅    
上列抗告人因監護宣告事件，對於中華民國110年1月13日本院10
9年度監宣字第255號裁定提起抗告，本院合議庭裁定如下：
    主      文
抗告駁回。
抗告程序費用由抗告人負擔。
    理    由
一、關係人蔡民椿於原審聲請略以：關係人蔡民椿為相對人之子
    ，相對人現高齡已逾84歲，於民國108年10月17日接受緊急
    開顱手術，並領有極重度身心障礙證明，已不能為意思表示
    或受意思表示，或不能辨識其意思表示之效果，爰依法聲請
    宣告相對人為受監護宣告之人，並提出國立臺灣大學醫學院
    附設醫院新竹分院診斷證明書、身心障礙證明、戶籍謄本及
    照片等件為證。
二、原審裁定略以：相對人之身心障礙等級為「極重度」，原審
    逕囑託精神科醫師對相對人進行精神或心智狀況之鑑定，鑑
    定報告認相對人目前精神狀態已達「因精神障礙致不能為意
    思表示及受意思表示」，原裁定認關係人蔡民椿聲請對相對
    人為監護宣告，為有理由。復審酌新竹市政府就關係人蔡民
    椿、抗告人之訪視調查結果、原審歷次開庭調查結果，認關
    係人蔡民椿及抗告人間無法互信，爭執重點在於相對人財產
    管理及照護品質，兩人對於相對人以定存存入抗告人三信帳
    戶內之金錢究為相對人所有或相對人已贈與抗告人，有所爭
    執，而相對人除此之外，僅餘現居違建房屋所在之土地1筆
    （新竹市○○段000地號），已無其餘財產可供其年老日常使
    用。抗告人主張相對人遭外傭不當照顧乙節，所提相對人受
    傷照片及監視錄影畫面截圖難證立因果關係，又抗告人無力
    應允自行全日照顧相對人、關係人蔡民椿支付其新臺幣（下
    同）3萬元之建議，也無意願與外傭持續輪值照顧相對人，
    及考量抗告人就相對人之財產恐有利害相左之情事，復未能
    具體提出相對人之照護方式與自身因應計畫，由抗告人擔任
    相對人監護人，難認妥當。而關係人蔡民椿出資改建相對人
    居住環境，出資聘僱外傭與蔡民椿配偶李心菊實際照顧相對
    人，且當庭表明縱使相對人所有款項用罄，亦願照顧相對人
    等語，而認關係人蔡民椿擔任相對人之監護人應符其最佳利
    益。另關係人蔡民椿與抗告人間就相對人之財產範圍爭執日
    烈，若勉強選任，將致使監護人難以會同開立相對人之財產
    清冊，爰指定新竹市政府為相對人之會同開具財產清冊之人
    。
三、抗告意旨略以：相對人為極重度患者，有2張長照聘僱函，
    因資力不足，只能聘僱一位外籍看護，然現印尼看護無法勝
    任照顧工作，不願學習正確照顧方法，致相對人屢送急診，
    夏季相對人怕熱，但看護怕冷卻不穿外套，睡覺不常蓋被，
    致生病感冒後就要求休息，蔡民椿卻不顧相對人熱到衣物全
    濕，竟以看護舒適的溫度為病房溫度，冬天看護因怕冷都不
    開門窗換氣，房內更換尿布有屎尿味也不願開門窗換氣，而
    用蔡民椿提供的艾草條薰房間，導致呼吸功能不全而氣切的
    相對人嗆咳，又因病房無空調除濕，看護晾曬的棉被及束縛
    帶都未完全晾乾，致相對人皮膚疑似塵蟎而出現紅腫塊狀的
    皮膚疾病，相對人因癢感躁動，看護不耐煩會暴力對待相對
    人，尿布也不按時更換致相對人臀部紫紅色，蔡民椿對看護
    未盡監督管理之責，無法保護相對人免於看護暴力對待，只
    一昧延長相對人的維生醫療，不顧相對人用盡全身力氣在表
    達抗拒延命，請求廢棄原裁定，改判抗告人為監護人。
四、關係人蔡民椿具狀表示：
（一）抗告人二十多年不工作，老家所有開銷、相對人花費均由
      蔡民椿及配偶負責，相對人曾因中風呈半植物人狀態，而
      由抗告人送往安養機構，惟抗告人以老家破舊漏水為由，
      使蔡民椿另於老家鐵皮屋前裝潢一間孝親套房，又以蔡民
      椿所聘越南看護無法勝任工作為由，使蔡民椿另花費仲介
      費更換為印尼看護，並於孝親房內安裝監視器，惟抗告人
      會故意將監視器網路線拔掉，再進入孝親房搗蛋，諸如故
      意激怒看護、再透過手機線上監看與側錄收集看護不適任
      之截圖片斷畫面。而抗告人平日連協助蔡民椿一起幫相對
      人洗頭都不願意，只會於每週日申請喘息服務人員照顧四
      到六小時，並趁蔡民椿回家換班休息之際，才佯裝從隔壁
      房間過來孝親房內幫忙，惟抗告人之舉只是要取得喘息服
      務人員幫其作證指證印尼看護不適任，此有監視錄影光碟
      為證，而相對人某次完成胃造廔手術傷口未癒，抗告人未
      告知蔡民椿即自行聘僱護士到宅為相對人沐浴，雖經蔡民
      椿配偶緊急前往制止，但相對人傷口已泡水，蔡民椿又花
      一個多月治療相對人傷口，抗告人雖辯稱其不知情，但相
      對人床邊牆上貼有醫院印發之手術後注意事項並用螢光筆
      畫記，且監視錄影見及抗告人亦曾於注意事項前閱讀，之
      後卻氣憤將其手套用力丟到垃圾桶的畫面，且抗告人事後
      還向親友哭訴印尼看護暴力對待相對人、衣物不曬乾等，
      經蔡民椿向親友說明原委，親友始不願再理會抗告人。
（二）抗告人之抗告內容並不實在，抗告人自身無法勝任照顧相
      對人，有何臉面指責看護？更遑論在相對人中風後，拿走
      相對人之養老金約130萬元，另抗告人對看護之勤務規劃
      不合理，致看護只能躺下休息不到2小時又要起床，蔡民
      椿發現後，自109年10月起主動更改勤務，且餵藥及手術
      傷口照顧皆由蔡民椿處理，看護可自夜間11時休息至隔日
      7時，每週給予加班費並休假一日，換由蔡民椿及配偶共
      同分擔照顧之責。相對人房內空調設備有除濕、冷暖空氣
      功能，並有一台空氣清淨機24小時運轉，並非抗告人所稱
      房內無空調除濕功能。艾草條是相對人復健治療方法之一
      ，相對人自從艾草條治療後，現可自行咳痰排出，不需再
      用抽痰機。相對人手腳底部皮膚病經醫師診治認係濕疹引
      起，且多為長期臥床所致，並非抗告人所稱尿布痕跡，透
      過監視器回放影像，可證印尼看護皆準時按表換尿布、擦
      澡及餵食，且可見抗告人常於看護深夜休息之際，前去孝
      親房用力拉抽屜翻找東西，打擾看護休息，故蔡民椿事後
      於孝親房內加裝內鎖，門口張貼告示請抗告人夜間11時後
      勿入內打擾。相對人不是用盡全身力氣在抗拒延命，是因
      天氣變化造成皮膚濕疹就會奇癢無比所致，而蔡民椿為防
      止抗告人在相對人所使用之製氧機上動手腳，而於110年2
      月間要求抗告人將門鎖鑰匙交出一把，以便蔡民椿下班後
      進住照顧相對人，但抗告人不肯並報警稱蔡民椿侵入住處
      ，經警方協調，抗告人已於110年3月4日搬出等語。
（三）另到庭陳述：現在老家有相對人、印尼看護及伊居住，伊
      會在公司、老家及自己的房子三邊跑，抗告人知道房內有
      裝監視器，抗告人會拔掉網路，但監視器仍會錄，只要再
      接上網路就可回放一週畫面，伊看監視器內容跟抗告人所
      說的都不一樣，且現在是第二個外籍看護，已經來照顧相
      對人快一年了，更換尿布、餵奶都很準時，且沒看監視器
      有錄到看護虐待相對人，看護雖曾有較粗魯的行為，但那
      是因為抗告人會激怒看護。後續伊會維持相對人居住同樣
      處所，請看護協助照顧，週末看護休息，伊跟太太會協助
      照顧，這樣才能自己知道相對人的身體狀況。伊不知道抗
      告人現住何處，但她會來家裡拿信件，她有帶走家裡信箱
      鑰匙等語。
五、本院之判斷
（一）原審於110年1月13日裁定宣告相對人蔡煥聰為受監護宣告
      之人，並選定蔡民椿為其監護人，指定新竹市政府為會同
      開具財產清冊之人，抗告人提起抗告，並未爭執原裁定主
      文第一項、第三項分別所示相對人受監護宣告及指定會同
      開具財產清冊之人等部分，僅請求改判抗告人為監護人，
      是抗告人僅就原裁定第二項選任蔡民椿為監護人乙事表示
      不服，本件僅就原裁定所選定相對人之監護人人選是否符
      合相對人最佳利益乙節為審理，合先敘明。
（二）查相對人之配偶已歿，僅有蔡民椿及抗告人等2名子女，
      有戶籍謄本、親屬系統表附於原審卷可按。而觀抗告人抗
      告狀所指蔡民椿聘僱外籍看護卻不盡監督管理之責，另蔡
      民椿則以前開書狀指述抗告人之各項行止等節，可知抗告
      人與蔡民椿就相對人之照顧事項互有指責，難以互相溝通
      達成共識，自以選定其中一人為監護人較為妥適。
（三）又查抗告人於110年3月4日搬出相對人現住所前，係長期
      與相對人住於同一門戶之家，如抗告人有心承擔相對人之
      長期照顧責任，已有相當之機會規劃並確實執行自己之照
      顧計畫，但無論於原審或抗告人提起抗告後，均未見抗告
      人具體說明過往係如何親身安排執行相對人之每日照顧及
      將來預計如何長久維持照顧品質等計畫，是蔡民椿所指抗
      告人過往少於承擔相對人之照顧事項，應非虛妄。而抗告
      人之抗告理由，除再度提出外籍看護難以勝任照顧工作，
      蔡民椿未監督管理看護、保護相對人免於看護暴力等項之
      外，仍未見抗告人提出具體照顧計畫，況且抗告人自110
      年3月初搬出相對人住所後，更是實際上未承擔相對人之
      照顧事項，現仍由蔡民椿聘僱外籍看護為相對人進行日常
      照護，及蔡民椿與其配偶協同照顧相對人之現況，實難認
      抗告人確有擔負相對人長期照顧責任之意願。又抗告人就
      抗告意旨所述各項事實，仍未提出任何事證到院，而前開
      主張事由於原裁定亦已述明難以採認之理由，認事用法並
      無違誤。
（四）相對人由蔡民椿聘僱看護在家照顧已近一年，於抗告人搬
      出相對人住所後，相對人仍維持原有之照顧模式，蔡民椿
      亦持續擔負處理相對人之生活照顧事項，尚無明顯不當之
      處，是原審裁定選定蔡民椿為相對人之監護人，應符其最
      佳利益。　　　
六、綜上各情，原審認蔡民椿為照顧相對人已出資改善相對人之
    居住環境、聘僱外籍看護並親身與其配偶實際照護相對人，
    有擔負養護相對人之意願，而選定蔡民椿為相對人之監護人
    ，認事用法均屬妥適，尚無違誤。是本件抗告請求廢棄原裁
    定，選任抗告人為相對人之監護人乙節，尚無理由，應予駁
    回。
七、據上論結，本件抗告為無理由，依家事事件法第97條、非訟
    事件法第21條第2項、第24條第1項、第46條，民事訴訟法第
    495條之1第1項、第449條第1項、第95條、第78條，裁定如
    主文。 
中　　華　　民　　國　　110 　年　　5 　　月　　4 　　日
                  家事法庭審判長法  官　高敏俐
　　　　　　　　　 
　　　　　　　　　              法  官  林宗穎
　　　　　　　　　 
　　　　　　　　　              法  官  楊蕙芬   
以上正本係照原本作成。
如對本裁定抗告須於裁定送達後10日內向本院提出抗告狀。
中　　華　　民　　國　　110 　年　　5 　　月　　7 　　日
                                書記官　陳秀子